【裁判字號】    98,交訴,115
【裁判日期】    991224
【裁判案由】    業務過失致死等
【裁判全文】
臺灣臺北地方法院刑事判決             98年度交訴字第115號
公  訴  人  臺灣臺北地方法院檢察署檢察官
被      告  李慶良
選任辯護人  林聖彬律師
            劉昌崙律師
上列被告因業務過失致死等案件，經檢察官提起公訴（98年度偵
字第18254號），本院判決如下：
    主  文
李慶良從事業務之人，因業務上之過失致人於死，處有期徒刑陸
月，如易科罰金，以新臺幣壹仟元折算壹日。
被訴公共危險部分無罪。
    事  實
一、緣李慶良原於新店客運股份有限公司（下稱新店客運公司）
    擔任司機，以駕駛營業大客車載送乘客為業，係從事駕駛業
    務之人。於民國98年7月28日下午2時40分許駕駛新店客運16
    01路線之車牌號碼346-FE號營業大客車，沿台北縣新店市○
    ○路○段由新烏路往烏來鄉方向行駛，途經該路段2.5公里
    之左轉彎路段處，本應注意該處速度限制為每小時40公里，
    且汽車在雙向二車道行駛時，均應在遵行車道內行駛，而依
    當時為日間自然光線之晴天，乾燥無缺陷之柏油路面，亦無
    障礙物，視距良好等情形，並無不能注意之情事，竟疏未注
    意及此，貿然以時速近50公里之速度超速行駛，其所駕駛之
    營業大客車左後輪亦小幅跨越輾壓雙黃線，適少年蘇○棠（
    真實姓名年籍詳卷，民國85年4月12日生）騎乘自行車沿該
    路段烏來鄉○○○路方向行駛於對向車道，亦因車速較快且
    轉彎時過於接近雙黃分向限制線，因而失控，於其本車道上
    人車倒地滑往車道中線，李慶良見狀雖將所駕駛營業大客車
    向右偏駛並煞車，惟因其左後輪仍跨越壓在雙黃線行駛，故
    蘇○棠騎乘之自行車仍先自李慶良所駕大客車左側前後輪之
    間隙滑入，遭左後輪壓過而變形，蘇○棠亦隨之滑入左側車
    底而遭左後輪輾壓拖行約12公尺，因而頭胸背鈍創骨折出血
    、顱骨碎裂、腦漿溢出當場死亡。李慶良於肇事後，在有偵
    查犯罪職權之機關尚不知何人為肇事者前，於臺北縣政府警
    察局交通隊新店分隊警員王榮安前往現場處理時，主動向警
    員王榮安承認駕車肇事而自首接受裁判。
二、案經蘇○棠之父蘇千松訴由臺北縣政府警察局新店分局報請
    臺灣臺北地方法院檢察署檢察官偵查起訴。
    理  由
壹、證據能力
    按被告以外之人於審判外之陳述，雖不符刑事訴訟法第159
    條之1、159條之2、159條之3、159條之4等規定，而經當事
    人於審判程序同意作為證據，法院審酌該言詞陳述或書面陳
    述作成時之情況，認為適當者，亦得為證據。當事人、代理
    人或辯護人於法院調查證據時，知有第159條第1項不得為證
    據之情形，而未於言詞辯論終結前聲明異議者，視為有前項
    之同意，刑事訴訟法第159條之5定有明文。本案當事人就下
    述證據方法之證據能力，於言詞辯論終結前均未異議，而經
    本院審酌各該證據方法之作成時，並無其他不法之情狀，均
    適宜為本案之證據，依刑事訴訟法第159條之5之規定，有證
    據能力。
貳、有罪部分
一、事實認定部分
  (一)訊據被告李慶良坦承駕駛營業大客車與被害人蘇○棠騎乘之
    自行車發生事故，致蘇○棠死亡，其事發時車速約時速近50
    公里，超過該路段所規定之40公里，且事發後車輛停止之狀
    態其左後車輪係輾壓於雙黃分向限制線上等情。辯護人則以
    ：本件被告駕駛超速與否，與是否發生本件事故並無因果關
    係，雖事發後被告所駕大客車左後輪有輾壓雙黃線，但依行
    車事故鑑定委員會之鑑定書，被告車輛煞車痕之起點係位於
    本車道內，顯見事故發生時被告並未跨越雙黃線，且依公車
    乘客證詞及新店分局勘查報告，被害人之自行車係下坡時於
    其本車道內失控滑倒，係先自行倒地或滑倒，衝到被告大客
    車底下而死亡，然被害人身體應未遭到公車輾壓，被告實無
    從注意預防，應不構成業務過失致死罪等語，為被告辯護。
  (二)經查，被告於前開時、地，駕駛車號346-FE號營業大客車，
    行經臺北縣新店市○○路○段2.5公里處往烏來方向，與被害
    人所騎乘之自行車發生事故，致被害人死亡，被告肇事前係
    以超過該路段速限40公里即約時速近50公里之車速行駛等事
    實，業據被告坦承在卷，核與證人張傳杰、張靜揚於警詢時
    及本院審理時之證述（見98年度偵字第18254號偵查卷第62
    頁、第80至81頁、本院卷第191頁背面至第198頁背面），且
    有臺北縣政府警察局新店分局道路交通事故現場圖、道路交
    通事故調查報告表(一)、(二)、道路交通事故補充資料表、現場
    照片32張、車牌號碼346-FE號新店客運行車速度紀錄、臺北
    縣政府警察局新店分局車禍現場勘查報告、案發地點限速資
    料暨照片、臺灣省臺北縣區車輛行車事故鑑定委員會99年7
    月20日北縣鑑字第0995180449號鑑定書及臺灣省車輛行車事
    故鑑定覆議委員會99年8月31日覆議字第099203259號函附卷
    可稽（見98年度偵字第18254號偵查卷第14至33頁、第38 頁
    、第45頁、本院卷第8至39頁背面、第127至133頁、第140
    頁、第149頁）。而被害人確因本件車禍傷重不治死亡，並
    有臺灣臺北地方法院檢察署被害人相驗屍體證明書、檢驗報
    告書、相驗筆錄在卷可佐（見98年度相字第53 4號偵查卷第
    48至58頁），均堪認屬真實。辯護人雖辯稱被害人身體並未
    遭公車輾壓云云，然被害人係因顱骨破裂、腦漿溢出、頭胸
    背鈍創骨折出血而死亡，有相驗屍體證明書可證，且依法醫
    之檢驗報告書記載，被害人之面部、頭部均有開放性骨折、
    變形，其顱骨破裂、腦漿溢出，其左背部亦有多處橫式印痕
    併骨折（輪胎印），其輪胎印痕與車子左後車輪胎紋較吻合
    等語，足見被害人確有遭到被告所駕駛公車左後輪之重力輾
    壓，始產生顱骨破裂、腦漿溢出、頭胸背鈍創骨折之嚴重傷
    勢，因而死亡。辯護人辯稱被害人並未遭公車輾壓云云，並
    非可採。
  (三)被告車輛肇事後停止時，其車體係往右偏斜在其原車道內，
    左後輪則停止壓在雙黃方向限制線上，被害人之屍體倒在公
    車左後輪前方，公車後方雙黃線上有被害人頭部破裂溢出之
    腦部組織（腦漿），被害人屍體位置距離腦漿12公尺，更後
    方為被害人原騎乘之自行車，該自行車後輪及後輪附近骨幹
    遭輾壓變形，亦倒在雙黃線上；另被害人原騎行之車道上有
    自行車之刮地痕，該刮地痕起點在其本車道內，距離分向限
    制限2公尺，刮地痕起點距離腦漿位置4.8公尺，上開事實有
    道路交通事故現場圖、現場照片在卷可稽，公訴人、被告及
    辯護人對此亦不否認爭執。公訴意旨雖指本件車禍係因被告
    駕車超速並跨越雙黃線，其大客車「左前輪」輾過被害人，
    致被害人遭拖行而死亡。然依道路交通事故現場圖及現場照
    片，被害人之自行車係於遭被告公車輾壓前，先在其原行駛
    車道內倒地滑行，因而產生長約4.9公尺之刮地痕，其刮地
    痕之起點距離分向限制線2公尺，其終點則甚為靠近分向限
    制線（見卷附編號21、22、23、24之照片，見偵查卷第28至
    29 頁），此後即為被害人溢出之腦漿，最後則為被害人之
    自行車，另依證人即公車乘客張傳杰於本院證稱：我當天搭
    公車坐在比較後面的位置，當時是一個山路上坡的彎，對向
    有一台自行車騎士偏向道路的中線衝過來，公車緊急煞車可
    是來不及，自行車就被壓在車體下，被害人就死在我坐的位
    置下面，自行車是人加上車往公車方向過來，自行車的速度
    蠻快的，因為如果車速慢的話，它會依照路的曲線慢慢騎下
    來，但是它沒有，當天我是坐在公車左後輪附近的位置等語
    （見本院卷第192至195頁）；參以法醫之檢驗報告載稱被害
    人身體左背部之輪胎印痕與肇事公車左後方輪胎紋較吻合，
    臺北縣政府警察局新店分局勘查報告亦載稱：346-FE號營業
    大客車左側車身未發現明顯之撞擊痕，被害人騎乘之自行車
    前輪並未變形，現場自行車行駛車道上有明顯之刮地痕，營
    業大客車左前輪、左前輪擋泥板及檔泥膠片上均未發現噴濺
    型態之組織，另依行李箱前側與底側發現之抹擦痕型態，研
    判被害人所騎乘之自行車先倒地滑行，滑入該營業大客車左
    前輪與檔泥膠片之間隙後，再遭左後輪輾壓拖行致死之可能
    性居大等情（見本院卷第13頁背面），核與被告供稱：是被
    害人人車倒地滑過來，自行車先從我車身左側前後輪之間滑
    進來，我是先壓過腳踏車，後來人也跟著進來，卡在護欄那
    邊，是在左後輪的前面，就被拖行等語相符。足見被害人確
    係騎乘自行車於其車道內倒地滑向車道中線，滑入被告左前
    輪與檔泥膠片之間隙後，再遭左後輪輾壓拖行致死甚明。公
    訴人指稱被害人係遭被告所駕駛公車「左前輪」輾壓死亡，
    尚有誤會。
  (四)依編號26、27號之現場照片（見偵查卷第30、31頁），被告
    之公車所留下左後輪之煞車痕起點固位於其原行駛之本車道
    內，臺灣省臺北縣區車行車事故鑑定委員會之鑑定意見據此
    為相同認定。惟該煞車痕起點距離向限制線甚近，且因該路
    段係一左轉彎之上坡大彎道（被害人行駛之對向車道則屬下
    坡右轉彎），故該煞車痕雖起點在被告車道內，惟之後即沿
    著雙黃線之方向限制線出現，最後亦在雙黃線上終止，有編
    號18、28號之現場照片可參（見偵查卷第26、31頁），足見
    被告所駕公車左後輪於輾壓被害人身體前確有壓在雙黃線上
    行駛，緊急煞車之結果，其煞車痕亦分佈產生在雙黃線上。
    依現場自行車刮地痕位置、被害人腦漿位置、公車煞車痕跡
    、被害人身體停止地點等相關位置綜合判斷，亦可知被害人
    係在其車道內人車倒地滑向中線，自行車先滑入車底遭公車
    輾壓過，被害人亦滑入車底，其身體於車道中線遭左後輪輾
    壓，於中線位置留下腦漿分佈，繼而遭左後輪拖行，最後被
    害人身體與公車左後輪之停止位置均在中線上。而依被害人
    自行車刮地痕之角度朝向車道中線，參以證人張傳杰證稱：
    當時是一個山路上坡的彎，對向有一台自行車騎士偏向道路
    的中線衝過來，自行車的速度蠻快的，因為如果車速慢的話
    ，它會依照路的曲線慢慢騎下來，但是它沒有等語，及被告
    供稱事發前見到被害人自行車朝中線衝過來等情判斷，本件
    車禍固然係因被害人騎乘自行車下坡右轉彎時車速過快，因
    而失控在其車道內人車倒地，滑向道路中線致遭被告車輛輾
    壓，而為肇事之主要原因；惟被告駕駛公車未依規定之40公
    里速限，而以時速近50公里之速度超速行駛，且雖未大幅度
    跨越分向中線，為其因左後輪輾壓於方向線上而未完全行駛
    於其車道內，以致突見被害人車輛接近，雖煞車亦屬不及，
    左後輪亦輾壓被害人之人車，就事故之發生，被告自有過失
    甚明。
  (五)辯護人雖為被告辯稱係被害人於其車道內失控滑入被告車底
    ，被告無從注意防免云云。惟按行車速度，依速限標誌或標
    線之規定，無速限標誌或標線者，行車時速不得超過五十公
    里。但在未劃設車道線、行車分向線或分向限制線之道路，
    或設有快慢車道分隔線之慢車道，時速不得超過四十公里。
    又汽車在未劃設慢車道之雙向二車道行駛時，均應在遵行車
    道內行駛。道路交通安全規則第93條第1款、第97條第1款分
    別定有明文。查本件事發地點為速限40公里，此有前揭案發
    地點限速資料照片在卷可參，被告為汽車駕駛人，於上揭時
    、地駕車行經上開路段時，自應遵守前揭道路交通安全規則
    之規定，行車時速不得超過50公里，且不得跨越雙黃線行駛
    。被告非僅未遵守該路段時速40公里之速限，而以近50公里
    之速度超速行駛，其左後輪復小幅度跨越壓在雙黃線上，若
    無被告此等違反交通安全規則之駕駛行為，即有可能及時煞
    車反應及閃避，而不致造成被害人遭輾壓死亡之結果，是被
    告之駕駛過失行為與本件車禍事故之發生間即存有相當因果
    關係。而本件交通事故發生時，係晴天，日間，所行經之柏
    油路面乾燥、無缺陷、無障礙物，視距良好，有前揭道路交
    通事故調查報告表(一)之記載可稽，被告應無不能注意之情事
    ，竟疏未注意，違反前揭規定，疏未注意減速慢行，仍貿然
    以時速近50公里之速度行駛，並跨越雙黃線行駛，致閃避不
    及，其所駕駛之上開營業大客車撞及被害人肇事，被告行為
    顯有過失。再者，被害人之死亡係因本件交通事故所致，被
    告之過失行為與被害人之死亡結果間，具有相當因果關係甚
    明，被告自應就其過失行為負責。是以本案肇事原因已臻明
    確。有關辯護人聲請函詢鑑定委員會當時自行車之車速，惟
    本件自行車業已滅失，及另指定其他機構更為鑑定，核無調
    查之必要，併此敘明。
  (六)從而，本件事證明確，被告業務過失致死之犯行，洵堪認定
    ，應予依法論處。
二、核被告所為，係犯刑法第276 條第2 項之業務過失致死罪。
    又被告於肇事後，於未被有偵查犯罪職權之機關或公務員發
    覺前，向到場處理之員警承認其為肇事人等事實，此有自首
    情形紀錄表在卷可參，核與刑法第62條前段之自首要件相符
    ，爰依法減輕其刑。爰審酌被告為從事營業大客車駕駛業務
    之人，其對於交通規則應注意之義務，應高於普通一般人，
    其於本件係駕車踰越規定時速約近10公里，並小幅度跨越輾
    壓雙黃線之過失程度，另被害人蘇○棠駕駛自行車於其本車
    道上失控滑向車道中線為事故之主因、本件車禍造成被害人
    蘇○棠死亡之不幸結果，被告於犯罪後先後為坦承及否認犯
    罪之不一態度，及尚未與被害人家屬達成民事上和解等一切
    情狀，量處如主文所示之刑，並諭知易科罰金之折算標準。
參、無罪部分
一、公訴意旨另以：被告李慶良於98年7月28日上午10時許，在
    台北縣新店市○○路某處，飲用酒精類飲品，其酒後呼氣之
    酒精濃度達每公升0.16毫克，已達於不能安全駕駛動力交通
    工具之狀態後，仍駕駛新店客運1601路線（烏來--台北車站
    ）之車牌號碼346-FE號營業大客車上路，於同日下午2時40
    分許，沿台北縣新店市○○路○段由新烏路往烏來鄉○○○
    ○○路段2.5公里處，李慶良所駕駛營業大客車左前車輪輾
    過蘇○棠，蘇○棠身體遂遭車身拖行12公尺，蘇○棠因此遭
    受頭胸背鈍創骨折出血，致顱骨碎裂、腦漿溢出而當場死亡
    ，嗣經員警據報前往處理並於同日下午3時27分測得被告前
    開呼氣酒精濃度數值等語，因認被告涉犯刑法第185條之3公
    共危險罪。
二、按犯罪事實應依證據認定之，無證據不得認定犯罪事實，又
    不能證明被告犯罪者，應諭知無罪之判決，刑事訴訟法第15
    4條第2項、第301條第1項分別定有明文。次按被告之自白
    ，不得作為有罪判決之唯一證據，仍應調查其他必要之證據
    ，以察其是否與事實相符，刑事訴訟法第156條第2項規定甚
    明。且認定犯罪事實所憑之證據，雖不以直接證據為限，間
    接證據亦包括在內，然無論直接或間接證據，其為訴訟上之
    證明，須於通常一般之人均不致於有所懷疑，而得確信其為
    真實之程度者，始得據之為有罪之認定，倘其證明尚未達到
    此一程度，而有合理性懷疑之存在時，即無從為有罪之認定
    ，此有最高法院76年度臺上字第4986號判例意旨可資參照。
    又認定不利於被告之事實，須依積極證據，苟積極證據不足
    為不利於被告事實之認定時，即應為有利於被告之認定，更
    不必有何有利之證據（最高法院30年度上字第816號判例參
    照）。另刑法第185條之3係以行為人服用毒品、麻醉藥品、
    酒類或其他相類之物，並有不能安全駕駛動力交通工具而駕
    駛之情形，為其構成要件。核其立法目的，本在藉由抽象危
    險犯之構成要件，以刑罰制裁力量嚇阻酒後駕車之行為，進
    而確保參與道路交通往來人車之安全，因此並不以對於道路
    交通往來人車發生具體實害為要件，此種立法例亦為德、日
    等國所採行。惟此處所謂「不能安全駕駛」，性質上乃屬不
    確定法律概念，應依具體個案，綜合各種客觀情事認定之，
    並非一有服用前述物品而駕駛動力交通工具之行為即構成犯
    罪，亦非以酒精濃度測試結果含一定濃度為唯一之認定標準
    。
三、公訴人認被告涉有前述犯行，無非係以汽車駕駛人酒後生理
    協調平衡檢測紀錄卡（下稱生理平衡檢測紀錄卡）、臺北縣
    政府警察局新店分局道路交通事故當事人酒精測定紀錄表、
    刑法第185條之3（公共危險）案件測試觀察紀錄表（下稱測
    試觀察記錄表）等為其論據。訊據被告坦承酒後駕車之事實
    ，辯護人則以被告之呼氣酒精濃度僅每公升0.16毫克，生理
    協調平衡記錄卡亦認定被告能夠安全駕駛，被告並無酒後不
    能安全駕駛之情事為辯解。
四、經查：被告於98年7月28日中午10、11時許，在臺北縣新店
    某處自助餐店飲用保利達2杯後午睡，於同日下午2時20分許
    駕駛346-FE號營業大客車上路，至同日下午2點40分許在臺
    北縣新店市○○路○段由新烏路往烏來鄉○○○○○路段205
    公里處撞及被害人後，為警測得呼氣酒精濃度每公升0.16毫
    克等情，除據被告坦承外，並有酒精測定紀錄表1份在卷可
    憑（見98年度偵字第18254號偵查卷第34頁），堪認屬實。
    而我國就酒後駕車行為之處罰，若駕駛人呼氣酒精濃度每公
    升0.25毫克以上時，應依道路交通管理處罰條例第35條第1
    項第1款規定處以行政罰；若呼氣酒精濃度每公升0.55毫克
    以上時，通常方達以刑法第185條之3公共危險罪移送法辦之
    標準。本件被告呼氣酒精濃度僅為0.16毫克，實未達較輕微
    之行政處罰標準，能否謂已合於刑法公共危險罪之「不能安
    全駕駛」之程度，已非無疑。其次，由警員王榮安填製之生
    理平衡檢測紀錄卡觀之，經其對被告實施「直線步行10公尺
    後令其迴轉走回原地」、「雙腳併攏，兩手夾緊大腿，將一
    腳向前抬高離地15公分，並停止不動30秒」、「雙腳併攏，
    雙手向前平伸，閉眼，輪流使用左、右手的食指指尖觸摸鼻
    尖」、「閉雙眼，30秒內朗誦阿拉伯數字由1001、1002、
    1003 」、「用筆在兩個同心圓之間的0.5公分環狀帶內畫另
    1個圓」等各項檢測後，檢測結果均屬合格，測試觀察紀錄
    表除勾選第6項「駕駛過程，因【車禍肇事】原因，顯無法
    正常駕駛」外，其餘則均未勾選，且無其他可認為被告確已
    達酒後不能安全駕駛動力交通工具之具體狀態之記載，此有
    前揭生理平衡檢測紀錄卡、測試觀察紀錄表在卷可參（見98
    年度偵字第18254號偵查卷第43至44頁）。依生理平衡檢測
    紀錄表之項目對被告施測之結果均屬合格，且警方以被告接
    受各項檢測之結果，亦認定被告尚能安全駕駛，並未觀察到
    被告有任何意識不清等異常狀況，而本件車禍之發生，係被
    告小幅度超速、車輪輾壓雙黃線及被害人自身失控滑向車道
    中線等因素所造成，參以測試觀察紀錄表上唯一勾選之項目
    ，復係因有本件車禍發生，始為該等勾選等情，尚難僅以被
    告有肇事之結果，即遽予認定被告於駕車時之精神狀況及對
    四周景物之注意力、對緊急狀況之處理、對外界事務之知覺
    、理會、判斷等能力，因受飲酒影響，而達不能安全駕駛動
    力交通工具之狀態。
五、綜上，公訴人所憑之證據，尚未達於一般之人均可得確信，
    而無合理之懷疑存在之程度，此外，復查無其他積極證據足
    資證明被告確應負本件罪責，被告酒後駕車公共危險之犯行
    尚屬不能證明，參照前述說明，自應為被告此部份無罪之諭
    知。
據上論斷，應依刑事訴訟法第299條第1項前段、第301條第1項，
刑法第276條第2項、第62條前段、第41條第1項前段，刑法施行
法第1條之1第1 項、第2 項前段，判決如主文。
本案經檢察官郭郁到庭執行職務。
中    華    民    國    99    年    12    月    24    日
                  刑事第七庭    審判長法  官  林庚棟
                                      法  官  林勇如
                                      法  官  章曉文
以上正本證明與原本無異。
如不服本判決應於收受送達後10日內向本院提出上訴書狀，並應
敘述具體理由；其未敘述上訴理由者，應於上訴期間屆滿後20日
內向本院補提理由書（均須按他造當事人之人數附繕）「切勿逕
送上級法院」。
                                      書記官  林義盛
中    華    民    國    99    年    12    月    24    日
附錄論罪科刑法條
中華民國刑法第276 條
因過失致人於死者，處2年以下有期徒刑、拘役或2千元以下罰金
。
從事業務之人，因業務上之過失犯前項之罪者，處5年以下有期
徒刑或拘役，得併科3千元以下罰金。

司法院資訊處製作；財團法人民間司法改革基金會備份。
